【裁判字號】    99,婚,95
【裁判日期】    990618
【裁判案由】    確認婚姻關係不存在
【裁判全文】
臺灣士林地方法院民事判決                99年度婚字第95號
原      告  甲○○
被      告  丙○○
訴訟代理人  乙○○
上列當事人間確認婚姻關係不存在事件，本院於民國99年6 月2
日言詞辯論終結，判決如下：
    主      文
確認原告與被告間之婚姻無效。
訴訟費用由被告負擔二分之一，餘由原告負擔。
    事實及理由
一、按婚姻無效、確認婚姻成立或不成立、撤銷婚姻、離婚或夫
    妻同居之訴，得合併提起，或於第一審或第二審言詞辯論終
    結前，為訴之變更、追加或提起反訴。民事訴訟法第572 條
    第1 項定有明文。查本件原告於民國99年3 月17日具狀起訴
    請求判決「確認原告與被告之婚姻關係不存在」，嗣於99年
    6 月2 日當庭變更訴之聲明為「確認原告與被告間之婚姻無
    效」，經核與上開規定尚無不合，應予准許，合先敘明。
二、原告起訴主張：兩造於結婚前即同住於被告家中，嗣原告懷
    孕，兩造遂於91年4 月28日簽訂結婚證書，嗣兩造之子陳柏
    佑於同年7 月13日出生，兩造方於同年8 月20日辦妥結婚登
    記。惟被告之母因懷疑陳柏佑非被告之親生子，對原告極為
    厭惡，並私下帶陳柏佑驗DNA ，雖已證實陳柏佑為被告之子
    ，但被告之母對原告之態度仍未改變，原告因無法忍受此精
    神上之痛苦，遂於93年5 月底自行搬回娘家居住，兩造即分
    居迄今，被告並於97年間搬離住處，且自98年5 月間起避不
    見面。查兩造之結婚證書雖記載兩造於91年4 月28日在自宅
    舉行結婚典禮，然兩造於是日並未在住處舉行任何公開結婚
    儀式，亦無證婚人或介紹人在場，且當時原告已懷孕7 個月
    左右，大腹便便，更不可能舉行任何結婚典禮，是兩造之婚
    姻欠缺公開儀式，依修正前民法第982 條第1 項、第988 條
    第1 款之規定，應為無效，為此，提起本件訴訟，並聲明：
    (1)確認原告與被告間之婚姻無效。(2)訴訟費用由被告負擔。
三、被告之訴訟代理人即其母乙○○到庭陳稱：兩造有訂婚，但
    未舉辦結婚儀式，因小孩已出生，故書寫結婚證書後至戶政
    機關辦理結婚登記，之後亦未補辦結婚宴客，原本打算辦理
    結婚儀式，但因原告離去而作罷。兩造之子現由被告姑姑照
    顧。伊及伊先生陳堅旭均有在結婚證書上簽名、蓋章等語。
    被告並具狀另稱：原告離家出走多年，兩造之婚姻關係已形
    同虛設，有名無實等語。
四、按確認法律關係之訴，非原告有即受確認判決之法律上利益
    者，不得提起，民事訴訟法第247 條第1 項前段定有明文。
    而所謂即受確認判決之法律上利益，係指因法律關係之存否
    不明確，致原告在私法上之地位有受侵害之危險，而此項危
    險得以對於被告之確認判決除去之者而言。又結婚，應有公
    開儀式及二人以上之證人。經依戶籍法為結婚之登記者，推
    定其已結婚。修正前民法第982 條亦有明文。查本件兩造戶
    籍資料已為結婚之登記，依修正前民法第982 條第2 項規定
    ，推定兩造已結婚。惟原告既起訴主張兩造結婚並未舉行公
    開儀式，不符合修正前民法第982 條之結婚形式要件，兩造
    間之婚姻應屬無效等語，則兩造間之婚姻關係存否即不明確
    ，而此不安之狀態得以確認判決除去之，從而，本件原告起
    訴確認兩造間之婚姻無效，應認有即受確認判決之法律上利
    益，合先敘明。
五、原告主張兩造之戶籍資料登記兩造於91年4 月28日結婚一情
    ，業據提出戶籍謄本、結婚證書影本等件為證，被告對此亦
    不爭執，堪信其為真正。本件兩造依修正前民法第982 條第
    2 項之規定雖推定已結婚，惟原告既主張兩造未曾舉行結婚
    之公開儀式，則原告倘能提出反證證明該婚姻確未具備修正
    前民法第982 條第1 項之形式要件，縱已為結婚登記，兩造
    間之婚姻仍屬無效。故本件所應審究者為兩造之結婚究有無
    舉行公開之儀式？經查：
  (一)按96年5 月23日修正公布前民法第982 條規定「（第1 項）
    結婚，應有公開儀式及二人以上之證人。（第2 項）經依戶
    籍法為結婚之登記者，推定其已結婚。」，結婚不具備該條
    第1 項之方式者，無效。修正前民法第988 條第1 款亦有明
    文。本件兩造於91年8 月20日為結婚之登記，有戶籍謄本在
    卷可參，依民法親屬編施行法第1 條規定，自應適用修正前
    之上揭條文。次按關於認諾效力之規定，於婚姻事件不適用
    之。又關於訴訟上自認及不爭執事實效力之規定，在婚姻無
    效或確認婚姻成立或不成立之訴，於婚姻無效或不成立及婚
    姻有效或成立之原因、事實，不適用之。民事訴訟法第574
    條第1 、2 項定有明文。本件被告雖自認兩造結婚未舉行公
    開儀式之事實，然揆諸上述規定，仍不發生自認之效力，本
    院仍應調查其他事證以查明是否與事實相符。
  (二)原告主張兩造之戶籍雖登記於91年4 月28日結婚，惟兩造實
    際上並未舉行結婚之公開儀式，僅係為辦理兩造之子陳柏佑
    之出生登記，而辦理結婚登記等情，業據被告自認，復據證
    人即原告之舅林仁貴到庭證稱：「原告是我外甥女。」、「
    （兩造的婚姻狀況？）原告與被告只有訂婚，沒有結婚，因
    為原告生完小孩後認為雙方相處不來，所以就沒有結婚，自
    己離開被告家。」、「（訂婚之後或生完小孩後，雙方有無
    辦理結婚的儀式或宴客？）都沒有。」、「（雙方為何辦理
    結婚登記？）是為了辦理小孩出生登記的事，因為怕沒有結
    婚登記，小孩生父就會空白。」等語綦詳（見本院99年6 月
    2 日言詞辯論筆錄），被告對證人所述亦不爭執；參之陳柏
    佑為91年7 月13日出生，兩造則係於同年8 月20日辦妥結婚
    登記後，同年9 月23日辦理陳柏佑之出生登記，此有兩造及
    陳柏佑之戶籍謄本在卷可參。準此，堪信原告主張兩造結婚
    並未舉行公開儀式一情為真實。
  (三)兩造雖書立結婚證書並辦妥結婚登記，而有婚姻之形式，惟
    兩造既未舉行結婚之公開儀式，其婚姻顯不合於修正前民法
    第982 條第1 項所定之形式要件，依修正前民法第988 條第
    1 款規定，自屬無效。從而，原告訴請確認兩造間之婚姻無
    效，洵屬有據，應予准許。
六、本件原告訴請確認兩造間之婚姻無效，雖有理由，惟兩造本
    可互換地位訴請，是被告之應訴乃法律規定所不得不然，則
    被告所為自為伸張或防衛權利所必要，本院因認本件訴訟費
    用應由兩造共同負擔，始為公允。
七、據上論結，本件原告之訴為有理由，依民事訴訟法第81條第
    2 款，判決如主文。
中    華    民    國    99    年    6     月    18    日
                  家事庭  法  官  陳文通
以上正本證明與原本無異。
如對本判決上訴，應於判決送達後20日內向本院提出上訴狀。
中    華    民    國    99    年    6     月    18    日
                          書記官  陳玉瓊

司法院資訊處製作；財團法人民間司法改革基金會備份。
